【裁判字號】    97,易,59
【裁判日期】    980210
【裁判案由】    妨害自由等
【裁判全文】
福建金門地方法院刑事判決                97年度易字第59號
公  訴  人  福建金門地方法院檢察署檢察官
被      告  戊○○
選任辯護人  劉緒倫律師
            李宗輝律師
上列被告因妨害自由等案件，經檢察官提起公訴（97年度偵字第
343號），本院判決如左：
    主  文
戊○○無罪。
    理  由
一、公訴人於本案言詞辯論終結前之民國98年1月13日審理時，
    就起訴書所載之犯罪事實，當庭以言詞追加刑法第138條之
    損壞公務員職務上掌管物品罪，並認為與原起訴之罪名間具
    有想像競合之關係。然查，上開事實既已載明於起訴書內，
    本為起訴效力所及，僅屬論罪法條漏引，公訴人所為追加起
    訴，應屬補充起訴書漏引之法條，並追加起訴，合先敘明。
二、按「被告以外之人於審判外之陳述，雖不符前四條之規定，
    而經當事人於審判程序同意作為證據，法院審酌該言詞陳述
    或書面陳述作成時之情況，認為適當者，亦得為證據。」，
    刑事訴訟法第159條之5第1項定有明文。而被告及其選任辯
    護人於準備程序中對證人丁○○所製作之職務報告書以及金
    門縣警察局97年12月29日函之證據能力不爭執，且該職務報
    告書係證人基於縣警局刑警隊隊長之身分，紀錄案發當日負
    責接待及安撫被告之經過，金門縣警察局公函則係函覆本院
    詢問木門損壞及修復情形等情況，本院審核其作成之過程，
    認為適宜作為認定事實之依據，即有證據能力。
三、公訴意旨略以：戊○○為金門縣議會議長，於97年7月8日，
    因金門縣警察局金寧警察所員警赴百花樓KTV酒店臨檢事件
    ，撥打電話給金寧警察所所長曾有慶，要求曾有慶前來該酒
    店，曾有慶原已答應前往，嗣又以公務在身請人轉達不克前
    往之意，戊○○知悉曾有慶不願到場後，即撥打電話欲聯絡
    金門縣警察局局長乙○○，惟時值深夜，林局長業已就寢，
    並已關閉手機，戊○○因無法即時連絡上林局長，遂與同時
    在該酒店之林長樹、石永城、徐國征、陳志明等4人 (前述4
    人均已獲福建金門地方法院檢察署不起訴處分)，赴金門縣
    金城鎮○○路15號之金門縣警察局，進入警察局後先在刑警
    隊會客室表明欲找局長，刑警隊隊員遂通知隊長丁○○趕回
    警局協助處理，丁○○到達後，戊○○適打電話通知丙○○
    到警局，稍後丙○○即趕到現場，戊○○向丁○○稱：金寧
    警察所所長曾有慶應允到百花樓酒店竟爽約，我打電話給局
    長，電話又不通，要勤指中心請局長回報亦未果，令其不悅
    等語，丁○○遂竭力勸解，惟戊○○卻一再聲稱：局長找我
    我都在，我要找局長就避不見面等語，隨即因在縣警局刑警
    隊會客室等不到林局長出面，即向丙○○等5人稱：走，我
    們去找局長等語，旋即率眾走樓梯上2樓，丁○○怕出事遂
    緊跟在旁，一再勸解，惟戊○○不為所動，到2樓後先看見
    副局長甲○○之辦公室有微弱燈光，竟基於妨害他人行使權
    利之故意，趨前拍門大叫起床數聲，致甲○○睡夢中驚醒，
    以此強暴方式侮辱公署並妨害他人行使睡眠之權利；嗣戊○○又率眾直驅局長辦公室，並在未經許可下，擅自帶隊闖入
    局長辦公室，先以腳猛力踹開局長辦公室與寢室間之木門，
    致該木門底部因而破損，並大喊起床，亦以此強暴方式侮辱
    公署、妨害他人行使睡眠之權利，其後林局長經刑警隊隊長
    丁○○以警用電話喚醒並告知議長來訪，始起床著裝走出房
    間，戊○○乃向其發牢騷稱：「你找我我像7-11店全天候服
    務，我找你就避不見面」等語後倖倖然離去。因認被告涉犯
    侮辱公署、妨害人行使權利以及損壞公務員職務上掌管之物
    品等罪嫌。
四、按犯罪事實應依證據認定之，無證據不得推定其犯罪事實；
    如不能證明被告犯罪者，應諭知無罪之判決，刑事訴訟法第
    154條、第301條第1項分別定有明文；而用以證明犯罪事實
    之證據，需達通常一般人均不至於有所懷疑，堪予確信其已
    臻真實者，始得據為有罪之認定；倘其證明尚未達無可置疑
    之程度，或積極證據本身存有瑕疵，致無從獲得有罪之確信
    時，即應為有利於被告之判斷而判決無罪 (最高法院82年度
    臺上字第163號判決、76年度臺上字第4986號、30年度上字
    第816號等判例意旨參照)。又被告依刑事訴訟法第154條第1
    項揭示之無罪推定原則既無自證己罪之義務，刑事訴訟法第
    161條第1項更規定檢察官就被告犯罪事實應負舉證責任，並
    指出證明之方法，檢察官就被告確有如起訴意旨所指之犯罪
    事實，即具有蒐集、提出證據，以說服法官之實質舉證責任
    ；至於修正前刑事訴訟法第163條第1項及修正後刑事訴訟法
    第163條第2項關於法院調查證據之規定，乃指法院應於訴訟
    當事人舉證之範圍內，依職權或聲請，循刑事訴訟法第164
    條以下關於證據調查之程序及方法而為調查，以將檢察官及
    其他當事人之舉證轉換為法院之證據認知，究明證據之證據
    能力與證明力，非謂事實審法院就卷存證據為調查外，負有
    另行蒐集證據之義務。是以檢察官所提出之證據，倘不足為
    被告有罪之積極證明，或其指出證明之方法，無從說服法院
    形成被告有罪之心證，自應為被告無罪之判決 (最高法院91
    年台上字第4091號、92年台上字第128號判決意旨參照)。
五、訊據被告戊○○固不否認其於97年7月8日前往金門縣警察局
    拍副局長甲○○寢室及局長乙○○辦公室與寢室之間隔門，
    叫稱起床，惟否認有踹門之行為，叫人起床之行為亦不構成
    強制罪或侮辱公署罪。被告選任辯護人另為被告辯稱：
(一)按刑法第140條之侮辱公務員罪，須以公務員依法執行職務
    為構成要件；而刑法第304條強制罪，則須以強暴脅迫之行
    為，直接傷害人身自由為必要，若其行為未限制人身自由，
    即不具備強制罪之構成要件。本件被告叫乙○○、甲○○起
    床，應不構成侮辱公務員及強制罪，且被告並未踹門。
(二)依警察勤務條例第3條規定：警察勤務之實施，應晝夜執行
    ，普及轄區，並以行政警察為中心，其他各種警察配合之。
    同法第15條第1項另規定：(警察)每日勤務時間為24小時，
    其起迄時間自0時起，至24時止。乙○○、甲○○身為警察
    本即有24小時服勤之義務，且被告為金門縣議會議長，兼為
    乙○○、甲○○之監督長官，因金寧警察所所長未依約前來
    碰面，被告乃逐級向金門縣警察局局長乙○○詢問，亦屬權
    責上正當之行為，且被告係因撥勤務中心電話要求乙○○回
    電均聯絡不上，乃逕於晚間11時39分許，至金門縣警察局要
    求會面。在刑警隊等待時，又以內線撥叫，仍無回應，約莫
    30分鐘許，嗣上樓叫局長、副局長起床，並詢問怎麼回事，
    在此情況下，局長、副局長起床處理，本屬其份內之事務，
    即不構成強令使行無義務之事，且拍門喊叫起床，亦與強暴
    脅迫有間，即不構成刑法第304條之強制罪。又被告並無踹
    門之行為，且係拍乙○○會客室與辦公室間間隔門，檢察官
    認係辦公室與寢室之間隔門，亦屬違誤等語。
六、經查：
(一)睡眠是讓人經過一天的活動之後，身體有充分休息的機會，
    得以消除疲勞，紓解緊張、不安的情緒，恢復精神與體力，
    有益身心的健康，亦儲備了第二天活動的能量。人的一生中
    有三分之一的時間必須花在睡眠上，所以睡眠狀態與生理、
    心理、以及情緒的健康均有重大的關係。睡眠是生命中不可
    或缺的基本要件，就像空氣、食物、和水一樣是維持人類健
    康的基礎，當睡眠受到干擾時，個體的功能將無法有效地運
    作；當我們睡眠良好時，可以警覺地保持甦醒，並且好整以
    暇地面對嶄新的一天。是以，凡人均應擁有一個舒適、安穩
    ，不受人干擾、中斷睡覺的權利。
(二)刑法第304條之強制罪係以強暴脅迫他人使行無義務之事或
    妨害行使權利為構成要件，即需施用暴力而強使他人就無義
    務之事為一定之行使或對其正當權利之行使加以妨害，本質
    上仍係侵害他人之意思決定或身體活動自由。惟查：
  1.被告於案發當時，固有拍打甲○○寢室之木門，嗣甲○○亦
    有甦醒；然甲○○於審理時證稱：「 (辯護人問：那天晚上
    睡覺的時候是否聽到被告謝議長喊起床？)聽是有聽到，有
    叫起床，但是不是很確定，第二次比較確定，應該是直接敲
    我房間的門，但是我不確定是誰，但是我確定是敲我的門，
    第一次是敲我旁邊房間的門」、「 (辯護人問：敲門幾次？
    )就這二次，都是敲兩三下叫起床的樣子」、「 (辯護人問
    ：聲音大不大？)普通的聲音」；證人丁○○亦證稱：「…
    ，走到副局長的辦公室的時候，可能看到副局長辦公室有燈
    ，所以就拍打辦公室的門，要叫他起床，議長拍完之後，就
    馬上離開…」等語，由此可知當時被告拍打甲○○寢室門的
    力道不大，以致於甲○○並未聽到第一次拍門及叫喊的聲音
    。則被告單純拍門顯未使用暴力，是以甲○○縱使因第2次
    拍門醒來而中斷其睡眠，仍未充足刑法第304條強制罪之構
    成要件。
  2.被告雖否認有踹乙○○局長寢室與辦公室間隔之門，然依證
    人石永城於97年8月13日偵訊筆錄中所供述：「我跟徐國征
    坐在會客室的時候，戊○○有走出去，他走出去後我有聽到
    敲門的聲音，但是我不知道是誰在敲門的」；證人丙○○於
    同日偵訊筆錄中亦供稱：「 (問：戊○○有踢局長的門？)
    我沒有看到他踢，我只有聽到戊○○叫乙○○起床，我的印
    象中我是坐在會客室」、「 (問：你說你沒有看到，有沒有
    聽到踢門的聲音？)有聽到」、「 (問：後來你們先闖進局
    長的會可室？)是。我們都坐在會客室，只有戊○○進去」
    。可見案發當時僅戊○○一人曾進入乙○○局長辦公室內，
    隨即聽到叩門聲，則該行為應是被告所為無疑。又被告雖辯
    稱未踹乙○○辦公室與寢室隔間木門，且依卷附乙○○辦公
    室木門照片，其損壞之部位是腳踢不到的位置，其損壞係被
    後面之門栓擠壓造成云云。然查被告當時倘若只是拍門，即
    便有門栓存在，厚達數公分之木門，當不致如卷附照片所示
    於其門後之底部龜裂數公分，且依其破損的情形及部位觀之
    ，倘若係以腳力踹，則損壞之部位理應該在較高處，損壞情
    形亦當不止如前述之輕微龜裂，參以前述損壞程度及其裂隙
    起至底部之情形，約與一般用腳尖踢門所能造成之情形相當
    ，應認該扇木門受損係遭被告以腳尖踢擊使然，是以，被告
    所為逾此程度之辯解，即無可採。又依上述照片所示，被告
    以腳尖踢乙○○局長辦公室外門 (非寢室隔間門，亦未用力
    踹擊)，顯未直接針對乙○○人身為之，且其踢門之時，乙○○局長既在寢室內睡覺，乙○○於本院審理時更證稱，伊
    確實沒有聽到聲音，由此可見，乙○○之睡眠中斷並非因被
    告踢門造成，準此無論被告踢門是否已至暴裂程度，乙○○
    行使睡眠之權利均未因此受影響，即不具備刑法第304條所
    定妨害行使權利之結果。
(三)又刑法第140條第2項侮辱公署罪，需行為人在不特定人得以
    共見共聞之情況下，以輕蔑之言語、舉動等方法使公務機關
    難堪，以減損公署之威嚴，始足當之。然查，被告拍踢木門
    喊叫起床之地點為金門縣警察局局長辦公室及副局長辦公室
    ，並非一般人得以隨意進入之地方，此觀被告初入縣警察局
    時，亦係在一樓刑警隊會客室等待即明，故被告在二樓局長
    及副局長辦公室外之作為，即不可能為不特定人見聞，當非
    「公然」。再者，被告拍踢木門、喊叫起床之目的僅在於喚
    醒熟睡中的局長及副局長，藉以表達其對金寧警察所所長曾
    有慶爽約之不滿，並非以此羞辱金門縣警察局，徵諸乙○○
    證稱其起床接見後，被告向其表達避不見面之不悅情緒後即
    行離去，亦可明瞭。是以，被告單純拍打縣警局辦公室與寢
    室隔間木門，應未達侮辱之程度，即難認係侮辱公署。
(四)公訴人就被告以腳踢擊林文山局長辦公室木門所補列之刑法
    第138條損壞公務員職務上掌管物品罪，所謂損壞，係指損
    害破壞物品，使此等行為客體之外形為之改變，並喪失其效
    用 (最高法院47年台上字第1280號判例參照)，而依卷附木
    門照片 (警卷第31頁)觀之，僅其門板底部有一線裂隙，其
    整體仍在，參照金門縣警察局97年12月29日金警刑字第0970
    019711號函覆稱：因損壞部分輕微，修復後即可使用，並無
    收取材料費用及工資等語，可見被告腳踢之行為，尚未使該
    門達到喪失效用之程度，自與刑法第138條規定之損壞要件
    不符。
五、綜上所述，公訴意旨所指戊○○以強暴方式妨害甲○○、乙○○行使睡眠之權利，並以此方式侮辱公署及損壞公務員職
    務上掌管物品醉嫌，因被告之行為對甲○○所為尚未達刑法
    上之強暴程度，乙○○甦醒則非因被告踢門造成，在一般人
    不能上達之警局2樓辦公室、寢室外拍門、叫喊起床，亦非
    公然之侮辱，且所造成其中一扇木門後之裂隙尚未達喪失效
    用之毀損程度，核均與刑法第304條、第138條及第140條第2
    項規定之構成要件不合，復無其他證據，足供本院形成被告
    有上開犯行之確切心證，自應諭知其無罪之判決。
據上論斷，應依刑事訴訟法第第301條第1項，判決如主文。
本案經檢察官王捷拓到庭執行職務。
中    華    民    國    98    年    2     月    10    日
                      刑事庭    法  官  鄭銘仁
以上正本證明與原本無異。
如不服本判決應於收受判決後 10 日內向本院提出上訴
書狀，並應敘述具體理由；其未敘述上訴理由者，應於上訴期間
屆滿後 20 日內向本院補提理由書（均須按他造當事人之人數附
繕本）「切勿逕送上級法院」。
                                書記官  許永溪
中    華    民    國    98    年    2     月    10    日


司法院資訊處製作；財團法人民間司法改革基金會備份。
